臺灣基隆地方法院刑事判決　　　　　　　95年度訴緝字第40號
公　訴　人　臺灣基隆地方法院檢察署檢察官
被　　　告　乙○○
　　　　　　　　　　（現羈押在臺灣基隆看守所）
指定辯護人　黃教倫律師
上列被告因違反貪污治罪條例等案件，經檢察官提起公訴（94年
度偵緝字第372 號），本院判決如下：
    主  文
乙○○共同意圖為自己不法之所有，以詐術使人將第三人之物交
付，處有期徒刑伍年。
    事  實
一、緣乙○○自民國74年間起，即身任臺灣鐵路管理局（以下簡
    稱「臺鐵」）七堵機務段總務股事務員乙職（職稱「司事」
    ），職司「延長工作加給薪資」、「不休假獎金」、「國定
    假日出勤工資」、「春節出勤獎金」等4 類請款三聯單之製
    作，俾供臺鐵恃為發放項款之依據。即臺鐵七堵機務段所屬
    員工上開4 類項款之請領暨發放，首須乙○○依七堵機務段
    所屬科室單位提供之員工差勤資料，逐月製作載有各科室單
    位「請領員工姓名、職等、薪額、應領金額」之「1 式3 聯
    」內容相同之「延長工作加給薪資」、「國定假日出勤工資
    」、「春節出勤獎金」請款單；或依七堵機務段人事股按其
    各該年度所提供之員工差勤資料，逐年製作載有各科室單位
    「請領員工姓名、職等、薪額、應領金額」之「1 式3 聯」
    內容相同之「不休假獎金」請款單。俟各類請款單製作完畢
    ，再由乙○○親自送呈「人事管理員」、「總務股股長」核
    章，經「人事管理員」審核「延長工作加給薪資」、「國定
    假日出勤工資」、「春節出勤獎金」請款單各聯所載之員工
    姓名暨其薪額正確無誤後加蓋職章（僅負責書面查核各該請
    領人員之薪等【俸點】記載是否正確），或審核「不休假獎
    金」請款單各聯所載之員工姓名、薪額暨其請領日數正確無
    誤後加蓋職章（除書面審查各該請領人員之薪等【俸點】記
    載是否正確，並須查核「各該請領人員請領日數」與人事股
    所提供之員工年度差勤資料是否相符），暨經「總務股股長
    」按其表列數字計算、加總，並於「驗算」各類請款單之各
    聯記載員工應領數額暨其應領總額正確無誤後加蓋職章，再
    由乙○○親自送呈七堵機務段段長核章。俟各類請款單經層
    送核章完竣，再由乙○○分拆其各類請款單之3 聯並處理如
    下：(甲)1 聯轉呈臺鐵機務段俾憑預算控管（以下簡稱「呈機
    務段控管聯」請款單）；(乙)1 聯轉呈臺鐵會計處俾憑核算撥
    款。倘會計處承辦人員依其面載資料「驗算」各筆請領金額
    暨其應領總額無誤，即按其面載總額製作支出傳票，再由臺
    鐵行政處承辦人員憑以將所載應領總額一次撥入七堵機務段
    之臺灣銀行帳戶（以下簡稱「呈會計處核實撥款聯」請款單
    ），俾七堵機務段總務股出納得以提領發放。(丙)1 聯留底於
    七堵機務段總務股（以下簡稱「留底聯」請款單），俾總務
    股出納提領現款暨以「現金袋」實際發放時互為稽合（即出
    納亦須先按其表列數字計算、加總，俾「驗算」所據以登載
    之員工應領數額暨其應領總額有無疏誤，再於提領現款之時
    ，確認臺鐵所撥給之數額，究否確與「留底聯」之記載相符
    ，繼而於實際發款時【以『現金袋』發放】再次互為稽合）
    。
二、茲因乙○○久任事務員乙職，深諳「人事管理員」及「總務
    股股長」均因一己主觀認定「1 式3 聯」請款單必係利用「
    複寫」方式製作完成（即彼等一致主觀認定1 式3 聯請款單
    之各聯內容必因「複寫」而完全相同），遂「懶於逐聯核對
    而慣以請款單之首聯為其審核標的」之漏習；兼以上開「1
    式3 聯」請款單雖有「留底聯」、「呈機務段控管聯」、「
    呈會計處核實撥款聯」之別，然其實無1、2、3 聯之分，亦
    即「1 式3 聯」請款單究係以何聯「留底」、何聯「呈機務
    段控管」、何聯「呈會計處核實撥款」，乃至於送呈核章之
    過程中，究係以「留底聯」、「呈機務段控管聯」或「呈會
    計處核實撥款聯」充作首聯，概可由職司事務員之乙○○任
    意操弄，遂萌生利用上開職務之機會詐取臺鐵財物之歹念，
    或與曾任總務股出納乙職姓名年籍不詳之成年男子，或與自
    79年11月6 日起擔任總務股出納乙職之丙○○（未據起訴，
    且其追訴權時效並已告屆滿），基於意圖為自己不法所有之
    犯意聯絡，自78年1 月起，至81年9 月止，分工以下列方式
    ，利用七堵機務段於臺灣銀行所開設之金融帳戶，接續詐取
    臺鐵財物得逞，其金額總計新臺幣（下同）6,046,104 元：
  1.乙○○先藉其職務上之機會，利用下列方式，浮報人頭、時
    數、天數，俾製作各聯內容不符之各類請款三聯單：
  (1)「不休假獎金」部分：係於「呈機務段控管聯」、「呈會計
    處核實撥款聯」虛列登載「業已退休、辭職，乃至死亡或他
    調員工」之請領資料（浮報請領人頭），再據以核算其各筆
    請款金額暨其請領總額（即其所列載之人頭暨其請領天數俱
    屬浮跨，惟其各該請款金額經加總結果，則與請款單最末行
    所列載之合計應領金額相符）；至其「留底聯」則無上開「
    已退休、辭職，乃至死亡或他調員工」之請領資料，惟其所
    登載之請領總額，則與「呈機務段控管聯」、「呈會計處核
    實撥款聯」之所載金額相符（即其所列載之人頭暨其請領天
    數雖與事實相符，然因請款單最末行所列載之合計應領金額
    ，係抄錄自「呈機務段控管聯」、「呈會計處核實撥款聯」
    最末行所列載之合計應領金額，是其各筆請款資料經加總結
    果，自與其最末行所列載之合計應領金額不符）。
  (2)「國定假日出勤工資」部分：係於「呈機務段控管聯」、「
    呈會計處核實撥款聯」虛列登載「在職而未實際出勤員工」
    之請領資料（浮報請領人頭），再據以核算其各筆請款金額
    暨其請領總額（即其所列載之人頭暨其請領時數、天數俱屬
    浮跨，惟其各該請款金額經加總結果，則與請款單最末行所
    列載之合計應領金額相符）；至其「留底聯」則無上開「在
    職而未實際出勤員工」之請領資料，惟其所登載之請領總額
    ，則與「呈機務段控管聯」、「呈會計處核實撥款聯」之所
    載金額相符（即其所列載之人頭暨其請領時數、天數雖與事
    實相符，然因請款單最末行所列載之合計應領金額，係抄錄
    自「呈機務段控管聯」、「呈會計處核實撥款聯」最末行所
    列載之合計應領金額，是其各筆請款資料經加總結果，自與
    其最末行所列載之合計應領金額不符）。
  (3)「延長工作加給薪資」部分：係於「呈機務段控管聯」、「
    呈會計處核實撥款聯」虛列登載加班人員之請領時數（浮報
    請領時數），再據以核算其各筆請款金額暨其請領總額（即
    其所列載之請領時數顯屬浮跨，惟其各該請款金額經加總結
    果，則與請款單最末行所列載之合計應領金額相符）；至其
    「留底聯」則無上開虛列浮報之時數，惟其所登載之請領總
    額，則與「呈機務段控管聯」、「呈會計處核實撥款聯」之
    所載金額相符（即其所列載之人頭暨其請領時數、天數雖與
    事實相符，然因請款單最末行所列載之合計應領金額，係抄
    錄自「呈機務段控管聯」、「呈會計處核實撥款聯」最末行
    所列載之合計應領金額，是其各筆請款資料經加總結果，自
    與其最末行所列載之合計應領金額不符）。
  (4)「春節出勤獎金」部分：係於「呈機務段控管聯」、「呈會
    計處核實撥款聯」虛列登載加班人員之請領天數（浮報請領
    天數），再據以核算其各筆請款金額暨其請領總額（即其所
    列載之請領天數顯屬浮跨，惟其各該請款金額經加總結果，
    則與請款單最末行所列載之合計應領金額相符）；至其「留
    底聯」則無上開虛列浮報之天數，惟其所登載之請領總額，
    則與「呈機務段控管聯」、「呈會計處核實撥款聯」之所載
    金額相符（即其所列載之人頭暨其請領時數、天數雖與事實
    相符，然因請款單最末行所列載之合計應領金額，係抄錄自
    「呈機務段控管聯」、「呈會計處核實撥款聯」最末行所列
    載之合計應領金額，是其各筆請款資料經加總結果，自與其
    最末行所列載之合計應領金額不符）。
  2.俟各聯內容不符之各類請款三聯單製作完畢，乙○○再於送
    呈核章之過程中，伺機抽換俾更動其請款單各聯之排列順序
    ，即或以「留底聯」充作首聯俾送呈「人事管理員」核章，
    使不知情之「人事管理員」因其首聯（留底聯）記載之請領
    人員薪等或其年度不休假日數，俱與該員之人事資料相符，
    兼以誤認「1 式3 聯」請款單必係利用「複寫」方式製作完
    成，即認其各聯所載內容必然相同，遂懶於逐聯審核而逕於
    請款單之各聯加蓋職章；或以「呈機務段控管聯」或「呈會
    計處核實撥款聯」充作首聯俾送呈「總務股股長」核章，使
    不知情之「總務股股長」因按諸首聯（呈機務段控管聯，或
    呈會計處核實撥款聯）之表列數字計算、加總，「驗算」其
    所據以登載之員工應領數額暨其應領總額均屬正確，兼以誤
    認「1 式3 聯」請款單必係利用「複寫」方式製作完成，即
    認其各聯所載內容必然相同，遂懶於逐聯審核而逕於請款單
    之各聯加蓋職章。
  3.「人事管理員」、「總務股股長」既已核章完竣，乙○○遂
    又將各類請款單送呈不知情之七堵機務段段長核章，繼而分
    拆請款單之各聯，俾確保「呈機務段控管聯」、「呈會計處
    核實撥款聯」得以如實送交臺鐵機務段、臺鐵會計處以供書
    面查核。臺鐵機務段及臺鐵會計處之承辦人員，果因其表列
    數字計算、加總結果，「驗算」所據以登載之員工應領數額
    暨其應領總額無誤，兼以請款單均曾送請「人事管理員」、
    「總務股股長」、「七堵機務段段長」審核並加蓋職章，乃
    進而誤認表列之請領人頭、請領時數、請領天數等各項記載
    ，均與事實相符；臺鐵會計處之承辦人員遂因而陷於錯誤，
    依照「呈會計處核實撥款聯」所登載之應領總額製作支出傳
    票，再轉由不知情之臺鐵行政處承辦人員憑以撥款。
  4.臺鐵行政處承辦人員既已將「呈會計處核實撥款聯」所登載
    之應領總額撥入七堵機務段於臺灣銀行所開設之金融帳戶，
    總務股出納即上開姓名年籍不詳之成年男子及丙○○乃於前
    往提領之過程中，趁己提領現款之機會，先行取走彼等藉由
    上開方式共同浮報而使臺鐵溢撥之項款，再將餘款攜返七堵
    機務段以現金袋分裝後發放，藉以曚混過關。
三、其間，臺鐵七堵機務段總務股適於81年7 月辦理股長交接，
    並由戊○○接任股長乙職；乃戊○○甫行到任未久，即因查
    悉丙○○各月提領之現款，顯與彼等各月所實際發放之項款
    不符，而萌生疑慮，並於81年10月主動報請七堵機務段段長
    指示總務股出納丙○○提出「留底聯」俾供查核。詎其指示
    甫行下達、查帳動作猶未實施，乙○○旋即主動告稱：「不
    要往上報，你到任後3 個月內的錢，我會補出來。」並自81
    年10月19日起，無故棄職、逃逸無蹤。戊○○見其行止有異
    ，遂又呈請七堵機務段段長報請臺鐵協助查核；經臺鐵指派
    帳務檢查員甲○○會同七堵機務段總務股股長戊○○，向會
    計處調取「呈會計處核實撥款聯」與七堵機務段之「留底聯
    」互為稽核比對，其結果：七堵機務段自78年1 月起，至81
    年9 月止，經乙○○製作「呈會計處核實撥款聯」送呈臺鐵
    會計處而請領撥給之金額，較之七堵機務段依乙○○製作之
    「留底聯」而實際發放予員工之數額，竟已多出6,046,104
    元！至此，臺鐵始驚悉乙○○自78年1 月起，至81年9 月止
    ，利用其職務上之機會，藉由上開浮報溢領之方式，接續向
    臺鐵詐取6,046,104 元得逞，遂即報請查辦。
四、案經法務部調查局基隆市調查站移送臺灣基隆地方法院檢察
    署檢察官偵查起訴。
    理  由
一、證據能力
  (一)證人未經依法具結之證述（即戊○○於81年12月9 日在檢察
    官偵查中之證述）：
    按證人、鑑定人倘依法應具結而未具結者，其證言或鑑定意
    見，依刑事訴訟法第一百五十八條之三規定，乃絕對無證據
    能力，而不得作為本案審判之證據。查證人戊○○於81年12
    月9 日之檢察官偵查中，概係以「受訊問人」之身分而為陳
    述，且所供有關本案被告乙○○之涉案情節，亦未經檢察官
    於供前或供後告以偽證罪之處罰並命之具結，此觀81年12月
    9 日之證人戊○○訊問筆錄自明（參見81年度偵字第3734號
    偵查卷）。兼以證人拒絕證言、證人應具結陳述、不得令其
    具結等刑事訴訟法之相關規定，雖曾歷經92年2 月6 日之修
    正公布（訂自92年9 月1 日施行），然觀諸檢察官於81年12
    月9 日訊問當時有效之法律規定（修正前刑事訴訟法第一百
    八十條、第一百八十一條、第一百八十六條規定參照），核
    亦足見，檢察官於81年12月9 日訊問證人之時，亦無所謂「
    不得令證人（戊○○）具結之事由」。乃竟疏未依法於供前
    或供後告以偽證罪之處罰並命之具結，則其當屬證人依法應
    具結而未具結之證言，按諸首開規定，自係絕對無證據能力
    ，恆不得作為本案審判之證據。
  (二)證人（被告以外之人）於審判外之陳述：
    按被告以外之人於審判外之言詞或書面陳述，除法律有規定
    者外，不得作為證據，刑事訴訟法第一百五十九條第一項固
    有明文。惟按被告以外之人於審判外向法官所為之陳述，得
    為證據；被告以外之人於偵查中向檢察官所為之陳述，除顯
    有不可信之情況者外，得為證據；被告以外之人於審判外之
    陳述，經當事人於審判程序同意作為證據，法院審酌該言詞
    陳述或書面陳述作成時之情況，認為適當者，亦得為證據；
    當事人、代理人或辯護人於法院調查證據時，知有上開刑事
    訴訟法第一百五十九條第一項不得為證據之情形，而未於言
    詞辯論終結前聲明異議者，視為有前項之同意，刑事訴訟法
    第一百五十九條之一第一項、第二項、第一百五十九條之五
    業有明定。按諸92年2 月6 日修正公布之刑事訴訟法，為保
    障被告之反對詰問權，酌採英美法之傳聞法則。被告以外之
    人於審判外向法官所為之陳述及於偵查中向檢察官所為之陳
    述，性質上均屬傳聞證據，依傳聞法則，原均無證據能力。
    且被告之反對詰問權，又屬憲法第八條第一項規定「非由法
    院依法定程序不得審問處罰」之正當法律程序所保障之基本
    人權及第十六條所保障之基本訴訟權，不容任意剝奪。故上
    開所稱得為證據之被告以外之人於審判外向法官所為之陳述
    及偵查中向檢察官所為之陳述，當係指經被告或其辯護人「
    行使」或「得以行使」反對詰問權者而言。因此，上述所謂
    被告以外之人，如予被告或其辯護人行使反對詰問權之機會
    ，或該陳述人有因死亡、或身心障礙致記憶喪失或無法陳述
    、或滯留國外或所在不明而無法傳喚或傳喚不到、或到庭後
    無正當理由拒絕陳述之情形者，其於審判外向法官所為之陳
    述，以及於偵查中向檢察官所為之陳述，除「顯有不可信之
    情況」者外，自得為證據（最高法院95年度臺上字第2515號
    判決意旨參照）。至所稱之「顯有不可信之情況」，即指關
    於檢察官取供程序，已經明顯違背程序規定，超乎正常期待
    ，而無可信任者而言。是判斷偵查中供述證據之證據適格，
    尤應以該供述作成之客觀條件及環境，例如陳述人於陳述時
    之心理狀態是否健全、有無違法取供情事，是否出於陳述者
    之真意所為之供述，作為判斷之依據，乃屬程序上證據能力
    信用性之問題，尚與實質上其陳述內容是否真實可採之證明
    力憑信性有間（最高法院94年度臺上字第4665號判決意旨參
    照）。亦即，所指「顯有不可信」者，乃無待進一步調查，
    從卷證本身作形式上觀察，一望即可就其陳述予以發現不可
    信之存在而言，此除主張其為不可信之一方，即主張其不可
    信積極存在之一方應予證明或該供述者本身所指明者外，其
    為法院依職權所發現者，亦有其適用。又「反對詰問權」既
    屬被告訴訟防禦之一種，則倘法院於審理之時，業已賦與被
    告合理主張是項權利之機會，乃被告於審慎評估其訴訟之優
    勝劣敗後，竟甘於放棄是項權利之主張（例如：證人於審判
    外之陳述已明，倘一再傳喚到庭俾踐行詰問，不過徒增審訊
    時間，而無助事實釐清。又如：倘傳喚證人到庭俾踐行詰問
    ，不僅無從維護被告本身利益，甚且可能惡化刑事被告處境
    ，使被告居於更為不利之劣勢），則已足見「反對詰問」之
    於被告本案防禦之了無助益！此際，倘仍強令被告為此主張
    ，則其結果恐亦將與「被告之不防禦」無殊，而悖離憲法保
    障人民訴訟權及刑事訴訟法酌採英美傳聞法則之本旨。據此
    ，被告本於自主意志而放棄「反對詰問權」之主張或行使，
    參諸憲法保障人民訴訟權之真意，自應賦與相對等之尊重。
    經查：
  1.證人戊○○於81年10月28日、81年10月22日在基隆市調查站
    接受詢問時之證述：
    查證人戊○○於81年10月28日、81年10月22日在基隆市調查
    站之所證，非特與刑事訴訟法第一百五十九條之二、第一百
    五十九條之三等「例外得為證據」之規定不符，尤以業經辯
    護人於本院受命法官行準備程序時聲明異議（參見本院95年
    度訴緝字第40號審判卷第37頁），因認關此「被告以外之人
    於審判外之陳述」，核無證據能力，不得恃為本案審判之依
    據。
  2.證人戊○○於94年11月1 日；證人丙○○、柯德達、甲○○
    、庚○○、葉含笑於95年1 月17日在檢察官偵查中之證述：
    查證人戊○○、丙○○、甲○○、庚○○均業經本院於審判
    期日傳喚到庭踐行詰問（參見本院95年度訴緝字第40號審判
    卷第108-113 頁、第121-126 頁、第147-154 頁、第155-15
    9 頁、第196-201 頁）；至證人柯德達、葉含笑雖未經傳喚
    ，然此實乃肇因於被告反對詰問權之放棄行使（被告及辯護
    人迄本案審理終結前，概未聲請傳喚證人柯德達、葉含笑2
    人到庭），而非源於本院之任意剝奪！準此，被告之訴訟防
    禦自已受到適度保障；此外，經核閱相關卷證，證人戊○○
    於94年11月1 日；證人丙○○、柯德達、甲○○、庚○○、
    葉含笑於95年1 月17日之檢察官偵訊時，不僅曾經檢察官命
    為具結，且自形式上觀察，亦未見檢察官在偵查中，有何違
    法取供而不具信用性之情事，因認證人戊○○、丙○○、柯
    德達、甲○○、庚○○、葉含笑於此偵查中供述之「任意性
    」及「信用性」，均已足供擔保，核無「顯有不可信之情況
    」。從而，證人戊○○於94年11月1 日；證人丙○○、柯德
    達、甲○○、庚○○、葉含笑於95年1 月17日檢察官偵訊時
    之所證，自均有證據能力，並得援為本院審判之證據。
二、事實認定
    訊之被告固不否認自74年間起，擔任臺鐵七堵機務段總務股
    事務員（職稱「司事」）乙職，負責「延長工作加給薪資」
    、「不休假獎金」、「國定假日出勤工資」、「春節出勤獎
    金」等4 類請款三聯單之製作，惟矢口否認有何藉機浮報以
    詐取臺鐵財物之犯行，辯稱：請款三聯單除須依照人事管理
    員及各科室單位所提供之人員名單製作，並須送呈總務股股
    長及人事管理員層層核章，是伊何來浮報機會？尤以臺鐵撥
    款後之相關提領暨放款作業，概係統由總務股之出納負責處
    理，是自客觀以言，伊更無私藏溢領款項而不被查悉之可能
    （參見本院95年度訴緝字第40號審判卷第32-35 頁）。經查
    ：
  (一)被告自74年間起，至81年10月19日去職時止，均因身任臺鐵
    七堵機務段總務股事務員乙職（職稱「司事」），職司「延
    長工作加給薪資」、「不休假獎金」、「國定假日出勤工資
    」、「春節出勤獎金」等4 類請款三聯單之製作。此除經被
    告自陳在卷（參見本院95年度訴緝字第40號審判卷第32-34
    頁；惟被告否認81年10月19日之去職原因，係源於本案之東
    窗事發），並據證人庚○○、己○○、戊○○、柯德達、葉
    含笑證述明確（證人庚○○，見同卷第108 頁；證人己○○
    ，見同卷第114 頁、第117 頁；證人戊○○，見94年度偵緝
    字第372 號偵查卷第27頁；證人柯德達，見同卷第81頁；證
    人葉含笑，見同卷第83頁），且經本院提示扣案暨卷附之各
    類請款單予被告當庭辨識確認無誤（見同卷第32-33 頁、第
    206 頁）。
  (二)被告擔任總務股事務員乙職期間，臺鐵七堵機務段所屬員工
    就「延長工作加給薪資」、「不休假獎金」、「國定假日出
    勤工資」、「春節出勤獎金」等各類項款之請領暨發放流程
    如下：
  1.首須由總務股事務員即被告，或依七堵機務段所屬科室單位
    提供之員工差勤資料，逐月製作載有各科室單位「請領員工
    姓名、職等、薪額、應領金額」之「1 式3 聯」內容相同之
    「延長工作加給薪資」、「國定假日出勤工資」、「春節出
    勤獎金」請款單；或依七堵機務段人事股按其各該年度所提
    供之員工差勤資料，逐年製作載有各科室單位「請領員工姓
    名、職等、薪額、應領金額」之「1 式3 聯」內容相同之「
    不休假獎金」請款單。此除經證人庚○○、戊○○證述明確
    （證人庚○○，參見本院95年度訴緝字第40號審判卷第108
    頁、第110 頁；證人戊○○，見同卷第147-148 頁），並為
    被告所不否認。
  2.俟各類請款單製作完畢，再由製單者即被告層送「人事管理
    員」、「總務股股長」、「七堵機務段段長」核章；且依臺
    鐵內部之分層負責審核辦法，「人事管理員」或僅審核「延
    長工作加給薪資」、「國定假日出勤工資」、「春節出勤獎
    金」請款單各聯所載之員工姓名暨其薪額究否正確（即僅負
    責書面查核各該請領人員之薪等【俸點】記載是否有誤），
    或僅審核「不休假獎金」請款單各聯所載之員工姓名、薪額
    暨其請領日數是否均與該員之人事資料相符（即除書面審查
    各該請領人員之薪等【俸點】記載以外，並須查核「各該請
    領人員請領日數」與人事股所提供之員工年度差勤資料是否
    相合一致）；「總務股股長」則僅須按其表列數字計算、加
    總，俾「驗算」各類請款單之各聯記載員工應領數額暨其應
    領總額有無疏誤。此觀證人庚○○、己○○、戊○○到庭所
    證之內容自明（證人庚○○，參見本院95年度訴緝字第40號
    審判卷第108-109 頁、第110 頁、第112 頁；證人己○○，
    見同卷第114 頁；證人戊○○，見同卷第148 頁、第149 頁
    ），且亦為被告之所不否認。
  3.各類請款單經層送核章完竣，始由製單者即被告分拆其各聯
    並處理如下：(甲)1 聯轉呈臺鐵機務段俾憑預算控管，即所指
    「呈機務段控管聯」請款單。(乙)1 聯轉呈臺鐵會計處俾憑核
    算撥款，即所指「呈會計處核實撥款聯」請款單。倘會計處
    承辦人員依其面載資料「驗算」各筆請領金額暨其應領總額
    無誤，即按其面載總額製作支出傳票，再由臺鐵行政處承辦
    人員憑以將所載應領總額一次撥入七堵機務段之臺灣銀行帳
    戶，俾七堵機務段總務股出納得以提領發放。(丙)1 聯留底於
    七堵機務段總務股，即所指「留底聯」請款單，俾總務股出
    納提領現款暨以「現金袋」實際發放時互為稽合（即出納亦
    須先按其表列數字計算、加總，俾「驗算」所據以登載之員
    工應領數額暨其應領總額有無疏誤，再於提領現款之時，確
    認臺鐵所撥給之數額，究否確與「留底聯」之記載相符，繼
    而於實際發款時【以『現金袋』發放】再次互為稽合）。此
    亦據證人戊○○、甲○○、己○○證述歷歷（證人戊○○，
    參見本院95年度訴緝字第40號審判卷第148 頁；證人甲○○
    ，見同卷第155 頁；證人己○○，見同卷第114 頁），並經
    被告敘明無誤。
  (三)觀諸臺鐵七堵機務段所屬員工就「延長工作加給薪資」、「
    不休假獎金」、「國定假日出勤工資」、「春節出勤獎金」
    等各類項款之請領暨發放流程（參見前揭(二)），足見：(甲)總
    務股事務員即被告製作之各類請款三聯單，其「呈會計處核
    實撥款聯」實乃臺鐵恃以撥款之依據；其「留底聯」則為總
    務股出納發放項款之所憑。(乙)各類請款單之各聯所據以登載
    之內容，既無不同；則臺鐵依「呈會計處核實撥款聯」所撥
    給之金額，與總務股出納依「留底聯」所提領暨發放之實際
    數額，亦必相合無誤。乃臺鐵嗣於81年10月間，指派帳務檢
    查員即證人甲○○會同七堵機務段總務股股長即證人戊○○
    ，向臺鐵會計處調取「呈會計處核實撥款聯」，俾與七堵機
    務段之「留底聯」互為稽核比對，其結果：七堵機務段自78
    年1 月起，至81年9 月止，經被告製作「呈會計處核實撥款
    聯」送呈臺鐵會計處而請領撥給之金額，較之七堵機務段依
    被告製作之「留底聯」而實際發放予員工之數額，竟已多出
    6,046,104 元！此徵諸證人戊○○、甲○○到庭結稱略以：
    臺鐵七堵機務段總務股適於81年7 月間辦理股長交接，並由
    證人戊○○接任股長乙職；乃證人戊○○甫行到任未久，即
    因查悉總務股出納丙○○各月提領之現款，顯與彼等各月所
    實際發放之項款不符（例如：請領金額537 元，他浮報成63
    0 元，他可以先把100 元抽起來，但是裝入現金袋的尾數還
    是短少7 元）而萌生疑慮，並於81年10月主動報請七堵機務
    段段長指示總務股出納丙○○提出「留底聯」俾供查核。詎
    其指示甫行下達、查帳動作猶未實施，被告旋即主動對證人
    戊○○告稱：「不要往上報，你到任後3 個月內的錢，我會
    補出來。」並自81年10月19日起，無故棄職、逃逸無蹤。證
    人戊○○見被告行止有異，遂又呈請七堵機務段段長報請臺
    鐵協助查核；經臺鐵指派帳務檢查員即證人甲○○會同七堵
    機務段總務股股長即證人戊○○，向臺鐵會計處調取「呈會
    計處核實撥款聯」，俾與七堵機務段之「留底聯」互為稽核
    比對，其結果：七堵機務段自78年1 月起，至81年9 月止，
    經被告製作「呈會計處核實撥款聯」送呈臺鐵會計處請領撥
    給之總額，較之七堵機務段依被告製作之「留底聯」而實際
    發放予員工之項款總額，其金額竟多出6,046,104 元（本院
    95年度訴緝字第40號審判卷第147-159 頁）自明。則關此6,
    046,104 元之浮報溢領（詐領），實已不言可喻！茲被告就
    此，雖或一再諉稱「不知」，或迭以前詞置辯。然查：
  1.扣案暨卷附請款單固顯有缺漏，致本院無從據以比對確認所
    指之浮報溢領期間暨其溢領金額（參見本院95年度訴緝字第
    40號審判卷第36頁、第62-63 頁、第67-70 頁）；且經本院
    多次向臺鐵函調各類請款單之「各聯原本」，其結果，臺鐵
    或僅泛以「相關資料業於案發後提交檢調單位致無從再為檢
    送」等情詞函覆本院（參見本院95年度訴字第122 號審判卷
    第38頁），或所檢送之資料未見齊全，尤以欠缺「同一份請
    款單之各聯原本」，遑論恃以比對各聯登載內容之差異（參
    見本院95年度訴緝字第40號審判卷第177 頁暨本院外放之請
    款單影本）！辯護人遂執此而為被告辯稱：本案之浮報期間
    暨其浮報金額俱屬不能認定云云。惟查，本案所涉請款單之
    「各聯原本」，即證據文書（「物證」），不過是「足可證
    明浮報溢領期間暨其溢領金額」之其中一種證據資料，亦即
    ，關此待證事實之證明，尚非祇以關此證據文書原本之取得
    暨其比對為其唯一方式；尤以證人戊○○、甲○○均曾本於
    彼等參與查帳之親身經歷，到庭具結證稱「七堵機務段自78
    年1 月起，至81年9 月止，經被告製作『呈會計處核實撥款
    聯』送呈臺鐵會計處而請領撥給之金額，較之七堵機務段依
    被告製作之『留底聯』而實際發放予員工之數額，明顯多了
    6,046,104 元。」且所陳查帳情節亦均核無瑕疵可指（彼等
    亦係調取請款單之「各聯原本」互為比對，參見本院95年度
    訴緝字第40號審判卷第156 頁、第157 頁），則其當亦同屬
    足可證明關此待證事實之供述證據（且為證人於「審判中」
    業經依法具結之供述）！準此，本院據以認定本案所涉之浮
    報期間暨其溢領金額，自亦於法無違。是辯護人徒以臺鐵未
    曾檢送請款單之各聯原本為由，辯稱關此浮報期間暨其溢領
    金額均屬不能認定云云，首非可取。
  2.其次，扣案暨卷附請款單雖尚有缺漏（參見前述），然經細
    繹95年度偵緝字第372 號偵查卷第99頁所示，81年7 月份「
    延長工作加給薪資」請款單之「呈機務段控管聯」、「呈會
    計處核實撥款聯」，及同卷第100 頁所示，81年7 月份「延
    長工作加給薪資」請款單之「留底聯」，其結果略以：(甲)「
    呈機務段控管聯」與「呈會計處核實撥款聯」所據以登載之
    請領時數暨其天數，實遠多於「留底聯」之記載；惟「留底
    聯」所據以登載之應領總額，竟仍與「呈機務段控管聯」、
    「呈會計處核實撥款聯」之記載數額相符。(乙)經分別按其表
    列數字計算、加總，「呈機務段控管聯」、「呈會計處核實
    撥款聯」所載之員工應領數額暨其應領總額固核無疏誤，惟
    其「留底聯」所載之員工應領數額暨其應領總額則明顯不符
    。經細觀95年度偵緝字第372 號偵查卷第101 頁所示79年度
    員工「不休假獎金」請款單之「呈機務段控管聯」、「呈會
    計處核實撥款聯」，及同卷第102 頁所示，79年度員工「不
    休假獎金」請款單之「留底聯」，其結果亦為：(甲)「呈機務
    段控管聯」與「呈會計處核實撥款聯」所據以登載之請領員
    工資料，實遠多於「留底聯」之記載（亦即，「呈機務段控
    管聯」與「呈會計處核實撥款聯」所記載之「『邱泉茂』、
    『邸琨』請領資料」，實乃「留底聯」之所無）；惟「留底
    聯」所據以登載之應領總額，竟仍與「呈機務段控管聯」、
    「呈會計處核實撥款聯」之記載數額相符。(乙)經分別按其表
    列數字計算、加總，「呈機務段控管聯」、「呈會計處核實
    撥款聯」所載之員工應領數額暨其應領總額固核無疏誤，惟
    其「留底聯」所載之員工應領數額暨其應領總額亦明顯不符
    。參諸扣案暨卷附各類請款單所載內容，概係出於被告之親
    筆製作無誤，此業經本院提示扣案暨卷附請款單予被告當庭
    辨識確認無誤（本院95年度訴緝字第40號審判卷第32-33 頁
    、第206 頁）；佐以被告亦不否認「1 式3 聯」請款單之製
    作暨其層送核章之過程，均係由其本人親自負責無誤（見同
    卷第205-206 頁）。若謂被告一概不知「上開請款單之各聯
    內容不符」，實已令人匪思；遑論本院提示95年度偵緝字第
    372 號偵查卷第101 頁（79年度員工「不休假獎金」請款單
    之「呈機務段控管聯」、「呈會計處核實撥款聯」）、第10
    2 頁（79年度員工「不休假獎金」請款單之「留底聯」）予
    被告當庭閱覽辨識之結果，被告猶係坦承上揭卷第101 頁所
    示，「邱泉茂」、「邸琨」之請領資料（此為上揭卷第102
    頁之所「無」），確係出於其本人之親筆登載（見同卷第20
    6 頁）。互核勾稽上情以觀，上揭請款單各聯所載內容之不
    符，要係出於「被告之故意登載」，此應無可疑；職此，被
    告妄圖藉由「1 式3 聯」請款單送呈核章之機制，飾卸一己
    就請款單製作不實之責任云云，自非可採。且參諸證人戊○○證稱：「（問：當初你曾協助專案查核，本案經溢領浮報
    的延長工作加給薪資、不休假獎金、國定假日出勤工資、春
    節出勤獎金，究竟是透過浮報人頭、時數、天數的方式進行
    ？）不休假獎金及國定假日出勤工資都是透過浮報人頭的方
    式，只不過不休假獎金的浮報人頭，是利用已經退休或辭職
    或死亡或調職員工的姓名來完成，國定假日出勤工資，則是
    該名員工在職，但沒有實際出勤，而列名浮報。所以三聯單
    中，留在七堵機務段的該聯，才會出現各筆請領金額加總與
    總額不符的情況，因為該浮報的人頭沒有列在該聯請款單上
    。延長工作加給薪資則是利用浮報加班時數的方式，春節出
    勤獎金則是利用浮報天數的方式。因為留在七堵機務段的三
    聯單，其上所載的時數、天數均正確，所以經核算結果，各
    筆請領金額加總與總額不符。」（見同卷第158-159 頁）核
    亦足見，被告藉其職務上之機會，浮報人頭、時數、天數，
    俾製作各聯內容不符請款單之方式如下：
  (1)「不休假獎金」部分：係於「呈機務段控管聯」、「呈會計
    處核實撥款聯」虛列登載「業已退休、辭職，乃至死亡或他
    調員工」之請領資料（浮報請領人頭），再據以核算其各筆
    請款金額暨其請領總額（即其所列載之人頭暨其請領天數俱
    屬浮跨，惟其各該請款金額經加總結果，則與請款單最末行
    所列載之合計應領金額相符）；至其「留底聯」則無上開「
    已退休、辭職，乃至死亡或他調員工」之請領資料，惟其所
    登載之請領總額，則與「呈機務段控管聯」、「呈會計處核
    實撥款聯」之所載相符（即其所列載之人頭暨其請領天數雖
    與事實相符，然因請款單最末行所列載之合計應領金額，係
    抄錄自「呈機務段控管聯」、「呈會計處核實撥款聯」最末
    行所列載之合計應領金額，是其各筆請款資料經加總結果，
    自與其最末行所列載之合計應領金額不符）。
  (2)「國定假日出勤工資」部分：係於「呈機務段控管聯」、「
    呈會計處核實撥款聯」虛列登載「在職而未實際出勤員工」
    之請領資料（浮報請領人頭），再據以核算其各筆請款金額
    暨其請領總額（即其所列載之人頭暨其請領時數、天數俱屬
    浮跨，惟其各該請款金額經加總結果，則與請款單最末行所
    列載之合計應領金額相符）；至其「留底聯」則無上開「在
    職而未實際出勤員工」之請領資料，惟其所登載之請領總額
    ，則與「呈機務段控管聯」、「呈會計處核實撥款聯」之所
    載相符（即其所列載之人頭暨其請領時數、天數雖與事實相
    符，然因請款單最末行所列載之合計應領金額，係抄錄自「
    呈機務段控管聯」、「呈會計處核實撥款聯」最末行所列載
    之合計應領金額，是其各筆請款資料經加總結果，自與其最
    末行所列載之合計應領金額不符）。
  (3)「延長工作加給薪資」部分：係於「呈機務段控管聯」、「
    呈會計處核實撥款聯」虛列登載加班人員之請領時數（浮報
    請領時數），再據以核算其各筆請款金額暨其請領總額（即
    其所列載之請領時數顯屬浮跨，惟其各該請款金額經加總結
    果，則與請款單最末行所列載之合計應領金額相符）；至其
    「留底聯」則無上開虛列浮報之時數，惟其所登載之請領總
    額，則與「呈機務段控管聯」、「呈會計處核實撥款聯」之
    所載相符（即其所列載之人頭暨其請領時數、天數雖與事實
    相符，然因請款單最末行所列載之合計應領金額，係抄錄自
    「呈機務段控管聯」、「呈會計處核實撥款聯」最末行所列
    載之合計應領金額，是其各筆請款資料經加總結果，自與其
    最末行所列載之合計應領金額不符）。
  (4)「春節出勤獎金」部分：係於「呈機務段控管聯」、「呈會
    計處核實撥款聯」虛列登載加班人員之請領天數（浮報請領
    天數），再據以核算其各筆請款金額暨其請領總額（即其所
    列載之請領天數顯屬浮跨，惟其各該請款金額經加總結果，
    則與請款單最末行所列載之合計應領金額相符）；至其「留
    底聯」則無上開虛列浮報之天數，惟其所登載之請領總額，
    則與「呈機務段控管聯」、「呈會計處核實撥款聯」之所載
    相符（即其所列載之人頭暨其請領時數、天數雖與事實相符
    ，然因請款單最末行所列載之合計應領金額，係抄錄自「呈
    機務段控管聯」、「呈會計處核實撥款聯」最末行所列載之
    合計應領金額，是其各筆請款資料經加總結果，自與其最末
    行所列載之合計應領金額不符）。
  3.茲有疑問者，誠乃請款單經被告層送核章之過程中，相關核
    章人員何以概未查悉關此請款單各聯內容不符之事實？茲就
    此析述如下：
  (1)「1 式3 聯」請款單由被告填載製作完畢後，固須呈送「人
    事管理員」、「總務股股長」、「七堵機務段段長」層層核
    章，惟徵諸曾代理「人事管理員」之證人庚○○證稱：「（
    問：你們審核時，送審的清單是幾聯？）三聯。（問：你們
    審核時，是否三聯均一併核對，還是只審核第一聯？）這三
    聯是複寫，所以我們三聯都要看，但因複寫的關係，所以我
    們通常只看第一聯，但三聯都要蓋審核章。」（參見本院95
    年度訴緝字第40號審判卷第109 頁）前任七堵機務段總務股
    股長即證人己○○證稱：「（問：三聯請領單是否都是一起
    送審核？）是。... （問：三聯單的各聯你都會審核？）對
    ，因為是用複寫紙寫的，內容都一樣。... 平常第一、二、
    三聯應該會一樣。我只看沒有複寫的那一聯【意指僅審核三
    聯單之首聯】。」（見同卷第114 頁、第117 頁）自81年7
    月起接任七堵機務段總務股股長乙職之證人戊○○證稱：「
    （問：三聯單製作完畢後，要先送總務股長核章，你也曾經
    是總務股長，當時送給你核章的三聯單，請領人員、金額、
    時數、天數是否各聯均相符？）三聯單是『1 式3 聯』，因
    為下面2 聯是複寫的，所以我們通常都只算第1 聯，沒有再
    去看下面2 聯，而且總務股長只審核金額，依我當時看到的
    第1 聯，請領金額是正確的。（問：所以按照你們核對的習
    慣，你們是否只核對第1 聯，而不核對複寫的下面2 聯？）
    是，因為整個機務段就有二、三百位員工，三聯單也有一百
    多張，就是30、40份，不可能逐頁檢查複寫聯。」（見同卷
    第148-149 頁）首已足認：負責審查核章之「人事管理員」
    及「總務股股長」，雖有審核請款單各聯之責，然其均因一
    己主觀認定「『1 式3 聯』請款單概係被告利用『複寫』方
    式製作完成，則其各聯所載內容亦必因『複寫』之故而完全
    相同」，遂「懶於逐聯核對其所載內容，且慣以請款單之首
    聯為彼等審核標的」，並因沿成習。
  (2)其次，所謂「1 式3 聯」請款單雖有「留底聯」、「呈機務
    段控管聯」、「呈會計處核實撥款聯」之別，然其實無「第
    1 聯」、「第2 聯」、「第3 聯」之分；亦即，上揭「1 式
    3 聯」請款單究係以何聯「留底」？以何聯「呈機務段控管
    」？又以何聯「呈會計處核實撥款」？除負責製單之本案被
    告以外，別無其他第三者足可辨識！此觀證人戊○○結稱：
    「（問：三聯單中，究竟是哪一聯會留存在總務股？）三聯
    單沒有分1、2、3 聯，而且當時是留複寫聯或手寫聯我也不
    清楚。」（參見本院95年度訴緝字第40號審判卷第148 頁）
    證人甲○○結稱：「（問：是否知道三聯單中何聯在總務股
    留底，何聯送會計處，何聯送機務處？）實際情況我不知道
    ，但按照會計原理，因為製作支出傳票需要原始憑證，所以
    第一聯就是手寫的那一聯，應該要送會計處，至於複寫兩聯
    ，才會在總務股留底，及送機務處。（問：當時的三聯單上
    有無第1 聯、第2 聯、第3 聯的文字？）沒有。」（見同卷
    第155-156 頁）等語自明。
  (3)再者，按諸臺鐵內部分層審核之機制，即「人事管理員」僅
    須負責審核「延長工作加給薪資」、「國定假日出勤工資」
    、「春節出勤將金」之員工姓名暨其薪額，以及請領「不休
    假獎金」之員工姓名、薪額暨其請領日數，關此項目之登載
    有無錯誤；「總務股股長」則僅負責按諸表列數字計算各該
    員工請領金額暨加總驗算其應領總額之登載有無疏誤，此均
    經本院認定如前（參見前揭(二)2.之論述）；至臺鐵機務處、
    會計處之承辦人員亦因祇負書面審核之責，而僅須按諸送呈
    請款單之表列數字計算各該員工請領金額暨其加總結果有無
    疏誤，此亦經證人甲○○證稱：「鐵路局當時附屬機構約有
    43個，採授權分層負責的方式，七堵機務段全憑他們製作的
    三聯單跟鐵路局請款，鐵路局收到三聯單後，一聯送機務處
    初步覆核，就是作預算控制，一聯送會計處，由會計處書面
    審查，因為三聯單上已經有七堵機務段各人員核章，所以會
    計處只負責看三聯單上的金額，做直向、橫向加總計算，看
    金額有無算錯，經書面確認金額無誤，就製作傳票，送行政
    處，行政處便依會計處製作傳票付款，就是把款項撥到臺銀
    。」（見同卷第155 頁）等語在卷。
  (4)互核勾稽上情以觀，尤以被告久任事務員乙職，非特深諳關
    此分層審核之漏洞，並且深知相關核章人員之審核陃習（即
    彼等均僅審核三聯單之首聯），暨「1 式3 聯」請款單雖有
    「留底聯」、「呈機務段控管聯」、「呈會計處核實撥款聯
    」之別，然除負責製單之被告本人以外，即令核章人員，亦
    無可就此加以辨識，則被告趁己職務之便，製作內容不符之
    請款單各聯，再於呈核過程趁隙抽換三聯單之首聯，俾其得
    以曚混過關，最後再以請領金額遠高於實際發放金額之請款
    單分呈機務處、會計處等事實梗概，實已不言可喻。此對照
    下列證人之證述內容益明：
  證人庚○○證稱略以：人事股絕無提供已退休或遷調之員工
    名單予被告製作不休假獎金請款三聯單之可能；至95年度偵
    緝字第372 號偵查卷第101 頁所示79年度員工「不休假獎金
    」請款單之「呈機務段控管聯」、「呈會計處核實撥款聯」
    ，為何載有同卷第102 頁（79年度員工「不休假獎金」請款
    單之「留底聯」）所「無」之「已退休或遷調員工邱泉茂、
    邸琨」請領資料，伊實在不清楚；惟被告當初呈交予伊核章
    之請款三聯單首聯，確無上開「已退休或遷調員工邱泉茂、
    邸琨」之請領登載。（見同卷第110-111 頁）
  證人戊○○則係結稱：「（問：被告可以趁如何的機會在要
    送給你們審核的三聯單上做手腳？）依我判斷，被告應該是
    趁自己送三聯單給總務股長、人事、段長核章的機會，從中
    抽換他事先預做內容不同的三聯單，因為總務股長只負責審
    核金額加總有無錯誤，不負責審核人頭、時數、天數，所以
    就算被告送交我審核三聯單上，人頭或時數、天數不符，我
    也看不出來，等到我核章後，被告再趁自己把三聯單送往人
    事審核的機會，動手腳抽換，讓人事審核人頭相符的三聯單
    ，以此類推，就可以達到經層層審核而未被發現他浮報溢領
    的結果。（問：因為你們要審核的三聯單很多，被告都將內
    容不符三聯單夾藏，所以你們一直沒有發現？）是，因為複
    寫的三聯單的紙很薄，而且沒有第一聯、第二聯、第三聯之
    分，我們審核時，也不會特別注意放在最上面那一聯到底是
    手寫聯還是複寫聯，此外，被告每次都是月中才遞送三聯單
    ，因為時間已經不夠，所以也不可能查的很仔細。（問：簡
    單的說，被告是利用審核的量很大，及審核時間急迫的機會
    ，才從中抽換三聯單而動手腳？）是。」（見同卷第149-15
    0 頁）「（問：留底的金額是否與浮報的金額相符【意指『
    留底聯』所載之請領總金額，與、『呈機務段控管聯』、『
    呈會計處核實撥款聯』所浮報之請領總額是否相符】？）三
    聯單的各聯，請領總額均相符，被告只是在各聯的請領人頭
    、請領時數做手腳，所以給我看的那一聯，是人頭動手腳的
    那一聯，給人事看的那一聯是請領時數動手腳的那一聯。所
    以，理論上請領的金額，與員工領款蓋章的清單上所載已領
    取的總額，應該是不符的（因為溢請領的部分，是由被告拿
    走，並沒有該名不存在的員工拿印章來領款），但出納保管
    的領款清單，最後由出納填寫的員工領款總額，竟然與當初
    請領金額相符，所以事發後我認為出納能力顯然不足... 」
    （見同卷第154 頁）。
  4.至臺鐵依據「呈會計處核實撥款聯」之面載金額撥款後，七
    堵機務段後續之提領暨發放作業，固係統由七堵機務段總務
    股之出納負其責任。此除經被告、證人丙○○（前七堵機務
    段總務股出納）一致敘明無誤，並據證人己○○、戊○○、
    甲○○證述在卷。被告並據此辯稱：臺鐵撥款後之相關提領
    暨放款作業，既係統由總務股之出納負責處理，則伊自無藉
    機私藏溢領項款而不被查悉之客觀機會云云。惟查：
  (1)被告製作之「呈會計處核實撥款聯」，實乃臺鐵恃以撥款之
    依據；且關此各聯內容之不符，亦係出於「被告之故意登載
    」。此均經本院認定如前。準此，臺鐵自78年1 月起，至81
    年9 月止，溢額撥款6,046,104 元之原因，當係肇始於被告
    藉由其職務上製作請款單之機會，接續以上開方式浮報請領
    金額之詐術行為，此應無可疑，並堪可認定。從而，臺鐵撥
    款後之提領暨發放作業，雖非被告職掌，然此影響所及，實
    僅止於被告取得關此溢撥項款之難易程度暨其所採取之方式
    ，而絕非可藉此本末倒置，誤論被告因之概無藉由其職務上
    製作請款單之機會，接續以上開方式浮報請領金額之詐術行
    為！即被告所辯之洵無足取，事甚灼明。
  (2)茲臺鐵撥款後之提領暨發放作業，既非被告職掌，則本案所
    應進而探究者，闕為：被告究係於總務股出納不知之情形下
    ，取得本案臺鐵之溢撥金額（暨其取得方法）？抑係於出納
    明知而與出納合謀之情形下，與出納共同取得臺鐵之溢撥金
    額（暨其取得方法）？查證人戊○○雖未一併舉報於此期間
    任職於臺鐵七堵機務段總務股之歷屆出納（包括證人丙○○
    ），然觀其所指「推定出納並未涉案」之原因，即「... 事
    發後我認為出納能力顯然不足，我之所以沒有懷疑出納，是
    因為我發現情況不對，私下跟段長說，要向出納取回三聯單
    核對時，出納直接把三聯單交給我，而沒有其他積極的動作
    ... 」（參見本院95年度訴緝字第40號審判卷第154 頁），
    核此推論過程，首即顯然不能合理排除出納知情且亦同涉本
    案之可能。其次，曾經調任總務股出納乙職之證人丙○○（
    係於79年11月6 日到任），固曾到庭敘稱：「（問：本件溢
    領現金是何人拿走？）是被告。（問：依據何項事實認定被
    告拿走溢領款項？）因為由他經辦的部分，裝袋的錢是由他
    經手，同時製表一開始就是被告負責，被告也知道要拿走溢
    領的金額。（問：被告如何可以在眾目睽睽下將溢領金額拿
    走？）我親眼看見被告將多餘的錢放到他的抽屜裡，我看過
    這種情況好幾次。（問：你親眼目睹被告將款項放入他的抽
    屜內，而非現金袋內，你當時做何想法？）我認為被告有問
    題。但我以為那是代扣款。（問：何謂你所指的代扣款？）
    就是指預借現款。（問：哪些款項可以預借？）就是國定假
    日出勤獎金、不休假獎金、春節出勤獎金、延長工作加給獎
    金都可以預借。（問：預借後，如何扣還？）國定假日及春
    節出勤獎金、不休假獎金都是預借後，假若後來沒有出勤或
    休假，就把它扣回來。延長工作加給獎金如果多報，將來就
    把它扣回來。（問：由何人負責審核預借歸扣的情況？）由
    各單位主管負責。其中，不休假獎金是由人事部門審核，其
    餘獎金則由各單位主管負責審核。（問：按照你今日說法，
    被告既然不負責上開審核，何以可以拿走溢領金額？）被告
    負責執行扣款的動作。」（見同卷第197-198 頁）云云。惟
    姑不論所指「目睹被告將款項放入抽屜內，但誤認乃國定假
    日出勤獎金、不休假獎金、春節出勤獎金、延長工作加給獎
    金等各類項款預借」云云之不實（蓋所指國定假日出勤獎金
    、不休假獎金、春節出勤獎金、延長工作加給獎金，均係按
    諸員工之實際出勤、加班情節而為支給，是其首即不存在所
    指「預借」情形；尤以倘所指「預借」屬實，則證人丙○○
    又何至因目睹被告關此之行止，即驟為「被告有問題」之主
    觀判斷？是其飾詞情虛之舉，自屬昭然。）本案所涉之各類
    請款單經層送核章完竣，並由被告分拆其各聯處理如前後，
    總務股出納首須按其「留底聯」之表列數字計算、加總，俾
    「驗算」所據以登載之員工應領數額暨其應領總額有無疏誤
    ，再據以填製「現金袋」；俟臺鐵會計處書面核算「呈會計
    處核實撥款聯」所載之員工應領數額暨其應領總額無誤，繼
    而製作支出傳票轉由行政處依旨撥款（將款項撥入七堵機務
    段之臺灣銀行帳戶），總務股出納尤須注意所提領現款（即
    臺鐵所撥給項款）究否確與「留底聯」所據以登載之員工應
    領數額暨其應領總額相符，又其分拆所提領之現款並依序裝
    袋（現金袋）之時，各該現金袋及「留底聯」所登載之員工
    應領數額是否相符，其所據以填裝之實際金額究否正確，俾
    各該請領人員得以在「留底聯」上用印後憑以辦理領取。此
    均經證人戊○○、甲○○證述在卷（證人戊○○，見同卷第
    150 頁；證人甲○○，見同卷第156-157 頁）。茲證人丙○○雖稱按諸慣例，「現金袋」應係由被告負責製作（見同卷
    第199 頁），證人己○○亦就此為相同附和（見同卷第118
    頁、第120 頁）；然彼2 人則不否認上開項款提領暨發放之
    稽核過程（證人己○○，見同卷第115 頁；證人丙○○，見
    同卷第121 頁），並且一致聲稱：出納領取現款後，尚須核
    對所領金額與現金袋加總結果及「留底聯」所載之各別請領
    金額加總結果是否相符（證人己○○，見同卷第115 頁、第
    118-119 頁；證人丙○○，見同卷第121 頁、第122 頁、第
    123 頁）。佐以證人丙○○陳稱：「（問：在銀行領得現款
    後，須否核對所領現款與請領單所載是否相符？）當然必須
    要核對，我本人也有核對。（問：核對的動作，應該是發生
    在你把錢交給各經辦人裝袋前？）是。（問：核對動作既然
    是在你把錢從銀行領來交給各經辦人裝袋前，表示在交給各
    經辦人前，沒有其他第三人接觸過你從銀行領回的現款？）
    是。」（同上卷第200 頁）等情詞，則總務股歷屆出納（包
    括證人丙○○）就被告藉由上開方式浮報請領金額致使臺鐵
    溢為撥款等情節，實已斷無不能查悉之可能！遑論所涉浮報
    金額高達6,046,104 元，就令其人至愚，亦必同感事有蹊蹺
    。乃歷此長達三年九個月之浮報溢領期間（自78年1 月起，
    至81年9 月止），非特未見出納就此提出質疑或依法舉報，
    證人丙○○甚且不能就自己之「未曾查悉」，乃至關此溢撥
    項款之流向，提出合理解釋及說明（見同卷第200-201 頁）
    ，則若謂歷屆出納概未參與，衡諸彼等放任被告浮報之情節
    ，實亦令人匪思。佐以證人戊○○甫於81年10月間，報請七
    堵機務段段長指示總務股出納丙○○提出「留底聯」俾供其
    逐項查核，惟其動作猶未實施，被告旋即主動告稱：「不要
    往上報，你到任後3 個月內的錢，我會補出來。」並自81年
    10月19日起，無故棄職、逃逸無蹤；暨證人丙○○坦稱「關
    此查帳指令，僅其本人、七堵機務段段長及證人戊○○在場
    耳聞」（見同卷第199 頁），則若非證人丙○○事先轉報，
    被告又何能料敵機先若此？據此反徵，尤可見被告與證人丙○○彼此間之勾串！從而，被告及總務股歷任出納共謀浮報
    溢領以詐取臺鐵財物之情節，當亦堪可認定。且參諸證人戊○○係因查悉總務股出納丙○○各月提領之現款，顯與彼等
    各月所實際發放之項款不符（例如：請領金額537 元，他浮
    報成630 元，他可以先把100 元抽起來，但是裝入現金袋的
    尾數還是短少7 元）始萌生疑慮，並於81年10月主動報請七
    堵機務段段長指示總務股出納丙○○提出「留底聯」俾供查
    核等情節，核亦足認被告及出納取得臺鐵溢撥項款之方式，
    無非係「先由出納趁己提領現款之機會，先行取走彼等藉由
    上開方式共同浮報而使臺鐵溢撥之項款，再將餘款攜返七堵
    機務段以現金袋分裝後發放」，藉以曚混過關。
  (四)綜上，因認被告所辯，尚無足採；本案事證明確，被告如本
    判決事實欄所載之詐取財物犯行，洵堪認定。
三、論罪科刑
  (一)查被告行為後，刑法第八十條、第八十三條有關追訴權時效
    之期間暨其停止原因，固業於94年2 月2 日修正公布，並自
    95年7 月1 日開始施行。惟參諸刑法施行法第八條之一：「
    於中華民國九十四年一月七日刑法修正施行前，其追訴權或
    行刑權時效已進行而未完成者，比較修正前後之條文，適用
    最有利於行為人之規定。」足見，關此追訴權期間暨其停止
    原因之適用，亦應個案比較新舊法律，俾擇最有利於被告之
    規定而為適用。茲以本案情節而論，修正後刑法第八十條第
    一項規定，係將追訴權之時效期間大幅拉長，較之舊刑法第
    八十條第一項之期間規定，實乃明顯不利於被告；雖修正後
    刑法第八十三條似係放寬「追訴權時效消滅進行之事由」，
    然經個案綜合比較，「本案適用舊刑法第八十條第一項規定
    較有利於被告」之結論，尚不因「修正後刑法第八十三條規
    定放寬與否」而生歧異，是本院自亦毋庸贅論刑法第八十三
    條於修正前、後之差異，並應逕依刑法施行法第八條之一規
    定，適用修正前刑法第八十條第一項之規定，俾憑判斷本案
    之追訴權期間。茲以本案起訴之法條罪名，原係81年7 月17
    日修正公布之貪污治罪條例第五條第一項第二款利用職務上
    之機會詐取財物罪及刑法第二百十六條、第二百十三條行使
    公務員明知不實事項而登載於職務上所掌文書罪（參見卷附
    之起訴書）；且81年7 月17日修正公布之貪污治罪條例第五
    條第一項第二款規定之法定本刑，乃「七年以上有期徒刑，
    得併科新臺幣二百萬元以下罰金」（至刑法第二百十六條、
    第二百十三條規定之法定本刑，則為「一年以上七年以下有
    期徒刑」，是其追訴權時效已告屆滿，並應由本院不另為免
    訴判決之諭知，詳如後述四），參諸修正前刑法第三十三條
    第三款規定，被告被訴利用職務上機會詐取財物罪之法定最
    重本刑乃「十五年有期徒刑」，依修正前刑法第八十條第一
    項第一款規定，其追訴權期間應為「二十年」，則自本案犯
    罪成立日即81年9 月開始起算（刑法第八十條第二項規定參
    照），暨扣除依法得停止計列之期間（本案係於81年11月13
    日經檢察官開始偵查，俟82年1 月29日由檢察官發布通緝，
    迄94年10月12日首次緝獲被告，復於95年5 月2 日由本院發
    布二次通緝，而於95年10月2 日始二次緝獲被告），上開「
    二十年」追訴權期限，應俟107 年7 月24日始行屆滿。從而
    ，本案被告被訴觸犯81年7 月17日修正公布之貪污治罪條例
    第五條第一項第二款利用職務上之機會詐取財物罪之犯罪行
    為，顯尚未逾追訴權之時效，本院並應就此為實體審理，合
    先指明。
  (二)次查被告行為後，刑法有關公務員之立法定義，業於94年2
    月2 日修正公布，並自95年7 月1 日開始施行。茲依修正前
    刑法第十條第二項規定：「稱公務員者，謂依法令從事於公
    務之人員。」併參酌司法院29年院字第2082號、31年院字第
    2323號解釋：「按國營事業機關之職員，亦係依據法令服一
    定之公務，如公路局所用之汽車司機，國營鐵路之職工等，
    均為刑法上之公務員。」被告固應屬修正前刑法第十條第二
    項所指之「公務員」；是倘利用如本判決事實欄所載之職務
    上機會、方法，詐取臺鐵之公有財物，本應按諸起訴罪名即
    81年7 月17日修正公布之貪污治罪條例第五條第一項第二款
    利用職務上之機會詐取財物罪論處。惟查：
  1.為避免因具有公務員身分，未區別其從事職務之種類，即課
    予刑事責任，而有不當擴大刑罰權之嫌，修正後之刑法第十
    條第二項遂規定：「稱公務員者，謂下列人員：一依法令服
    務於國家、地方自治團體所屬機關而具有法定職務權限，以
    及其他依法令從事於公共事務，而具有法定職務權限者。二
    受國家、地方自治團體所屬機關依法委託，從事與委託機關
    權限有關之公共事務者。」而限縮刑法所指「公務員」之範
    疇。即依修正後之刑法第十條第二項規定，刑法及貪污治罪
    條例第二條所指之「公務員」，僅止於以下3 種類型：(甲)依
    法令服務於國家、地方自治團體所屬機關而具有法定職務權
    限者；(乙)其他依法令從事於公共事務，而具有法定職務權限
    者；(丙)受國家、地方自治團體所屬機關依法委託，從事與委
    託機關權限有關之公共事務者。申言之，(甲)類所稱之「國家
    、地方自治團體所屬機關」，乃專指執行國家或地方自治團
    體「公權力」之行政機關或其他公務機關而言。蓋國家或地
    方自治團體所設置之獨立組識體，除執行「公權力」之行政
    機關或其他公務機關以外，固尚有公立學校、公立醫院及公
    營事業機構等各類組織；惟因公立學校、公立醫院，乃至其
    他公營事業機構之設立，顯然均非意在公權力之行使，兼以
    公營事業機構之設置，多係為追求行政營利之目的，是此類
    組織，自非行政法上所指之行政機關至明，而與(甲)類所稱之
    「國家、地方自治團體所屬機關」渺不相涉。至(乙)類所指之
    「公共事務」，固不問其事務性質係源自國家，抑係源自地
    方，惟其事務所涉者，究須與公權力行使之事項有所關聯，
    始足充之；蓋此類人員既未服務於公務機關，原非一般觀念
    之公務員，然因彼等既依法令而負有一定公共事務之處理權
    限，則就公權力行使事項而言，始令彼等負特別服從之義務
    。準此以言，凡代表國家行使權力之行為，而與國家之權力
    作用有關者，即有關公權力行使之事項，大凡國家公行政之
    行為，除私經濟作用之私法行為以外，均屬(乙)類所指之「公
    共事務」範疇。另(丙)類所謂之受託行政，一般則係指行政機
    關依行政程序法第十六條第一項規定，將其權限之一部分，
    委託民間團體或個人辦理之情形而言。茲以該民間團體或個
    人，既係受託取得原行政機關所有之權限，則於必要之情形
    下，亦應責令彼等負擔特別之保護或服從義務。
  2.勾稽修正後刑法第十條第二項規定之公務員定義，本案所涉
    之臺鐵雖屬國營事業機關，然其機構設置並非意在貫徹公權
    力之行使，即其並非執行國家或地方自治團體「公權力」之
    行政機關或公務機關。是其首即顯非(甲)類所指之「國家、地
    方自治團體所屬機關」，其機構人員亦不因其任職服務於機
    構，並應依法令從事於機構事務，即可被歸納為(甲)類所指之
    「公務員」。其次，臺鐵所屬員工，除依政府採購法之相關
    規定承辦、兼辦採購業務者外，其所依法從事者，僅私權或
    私經濟領域範疇之行為，而與公權力之行使迥不相牟。即彼
    等既非代表國家行使權力，其行為亦與國家權力之作用無關
    ，是其當非從事於公共事務，而尚非(乙)類所指公務員所能涵
    括。再者，臺鐵之於本案而言，既非受機關委託之民間團體
    或個人，七堵機務段總務股事務員本其職務範圍，製作請款
    三聯單層送核章俾向臺鐵請領項款，更非行政程序法第十六
    條第一項規定所指之受託行政行為，則其顯非(丙)類所指之受
    託行政公務員，此亦殆無可疑。準此，本案倘依修正後刑法
    第十條第二項之公務員定義為斷，因被告並非刑法所指「公
    務員」，雖其利用如本判決事實欄所載之職務上機會、方法
    ，詐取如本判決事實欄所載之臺鐵公有財物，核其仍無81年
    7 月17日修正公布之貪污治罪條例第五條第一項第二款規定
    之適用，而應依刑法第三百三十九條第一項之普通詐欺罪名
    論處。即依修正前刑法第十條第二項規定，被告如本判決事
    實欄之行為，固應論以81年7 月17日修正公布之貪污治罪條
    例第五條第一項第二款規定之法定本刑，其法定本刑為「七
    年以上有期徒刑，得併科新臺幣二百萬元以下罰金」；惟依
    修正後之刑法第十條第二項規定，被告如本判決事實欄之行
    為，則祇成立刑法第三百三十九條第一項之普通詐欺，其法
    定刑度為「五年以下有期徒刑、拘役或科或併科（新臺幣）
    一千元以下罰金」。據此而為比較適用，修正後刑法第十條
    第二項之公務員定義，顯然並非更不利於被告，按諸刑法第
    二條第一項所揭櫫之「從舊從輕」原則，本件自應依修正後
    之公務員立法定義，即認被告雖係詐取公有財物，然因其未
    備「公務員」之身分，而祇能論以刑法第三百號三十九條第
    一項之普通詐欺罪名（最高法院95年度第八次刑事庭會議決
    議二參照）。
  3.末以，本案既因修正後刑法第十條第二項之公務員定義，顯
    然並非更不利於被告，而依修正後之公務員立法定義，認被
    告祇能論以刑法第三百號三十九條第一項之普通詐欺罪名；
    則關此刑法第三百三十九條第一項之普通詐欺罪名，自當一
    併適用修正後刑法追訴權時效之相關規定，以計算其追訴權
    時效。據此互為核算，關此罪名所涉之犯罪行為，顯亦未逾
    追訴權之時效，從而，本院據以為實體審理，應無不合。併
    此指明。
  (三)核被告所為，係犯刑法第三百三十九條第一項之普通詐欺罪
    。起訴意旨未及斟酌刑法公務員立法定義之修正施行，而認
    被告觸犯81年7 月17日修正公布之貪污治罪條例第五條第一
    項第二款利用職務上之機會詐取財物罪，固尚有未洽；惟關
    此起訴之基本事實既屬同一，爰依刑事訴訟法第三百條規定
    ，職權變更起訴法條。又為呼應刑法第三十三條第五款之修
    正，刑法施行法第一條之一第一項雖規定「中華民國九十四
    年一月七日刑法修正施行後，刑法分則編所定罰金之貨幣單
    位為新臺幣」；然考量刑法新制施行以後，刑法分則編所定
    罰金已無「罰金罰鍰提高標準條例」及「現行法規所定貨幣
    單位折算新臺幣條例」之適用，為使罰金數額趨於一致，避
    免新舊法律之比較適用，刑法施行法第一條之一第二項遂規
    定「九十四年一月七日刑法修正時，刑法分則編未修正之條
    文定有罰金者，自九十四年一月七日刑法修正施行後，就其
    所定數額提高為三十倍。但七十二年六月二十六日至九十四
    年一月七日新增或修正之條文，就其所定數額提高為三倍」
    。即在95年6 月30日以前，刑法分則編所定罰金之貨幣單位
    固為銀元，且部分條文亦應適用罰金罰鍰提高標準條例第一
    條前段規定提高倍數；自95年7 月1 日以後，刑法分則編所
    定罰金之貨幣單位則為新臺幣，並應一律依刑法施行法第一
    條之一第二項規定，提高其倍數為三倍或三十倍不等。惟經
    折算結果，無論新制施行前、後，刑法分則編所定罰金數額
    之內涵實無不同；即刑法分則編有關罰金刑之貨幣單位，雖
    已由「銀元」改為「新臺幣」，然法院所得判處之罰金最高
    數額實並無二致，即所涉刑罰之實質內涵俱未變更。是自
    95年7 月1 日起，刑法分則編所定條文雖應一律適用刑法施
    行法第一條之一之規定，然此既非法律變更，亦核無新舊法
    律比較適用之問題，併此指明。
  (四)至被告行為後，刑法有關「罰金刑之法定最低數額」之規定
    ，雖併有修正；且單就各別之法律修正而論，因本案倘依修
    正前刑法第三十三條第五款「罰金：1 元以上。」暨現行法
    規所定貨幣單位折算新臺幣條例第二條所定折算比例而為換
    算，本法之罰金最低額度僅銀元1 元即新臺幣3 元。乃依修
    正後刑法第三十三條第五款規定，即「罰金：新臺幣1,000
    元以上，以百元計算之。」本法之罰金最低額度已提高為新
    臺幣1,000 元。足見，修正前刑法第三十三條第五款規定，
    顯係較有利於被告。惟按諸法律不宜割裂而為適用之精神，
    本案倘適用「修正前」刑法第三十三條第五款規定，即應一
    併適用「修正前」刑法第十條第二項之公務員定義，即認本
    案被告既屬修正前刑法第十條第二項所指之「公務員」，則
    其利用如本判決事實欄所載之職務上機會、方法，詐取臺鐵
    公有財物之行為，即應成立81年7 月17日修正公布之貪污治
    罪條例第五條第一項第二款利用職務上之機會詐取財物罪，
    就令果依修正前刑法第三十三條第五款規定，以新臺幣3 元
    為其罰金之法定最低刑度，核其所得受之自由刑宣告，仍係
    尤重於刑法第三百三十九條第一項之普通詐欺罪名。較之一
    律適用新法之結果，被告雖喪失「得併受低於新臺幣1,000
    元以下罰金刑宣告」之利益，然因被告並未具備修正後刑法
    第十條第二項之公務員身分，是其所觸犯者，亦僅止於刑法
    第三百三十九條第一項之普通詐欺罪名。是就論罪科刑之整
    體結果而為評價，新法規定之一體適用，仍係較有利於本案
    被告。參諸新舊法比較應就罪刑有關共犯、未遂犯、想像競
    合犯、牽連犯、連續犯、結合犯，以及累犯加重、自首減輕
    暨其他法定加減原因與加減例等一切情形，綜其全部罪刑之
    結果而為比較，並一體適用最有利於行為人法律處斷之法理
    （最高法院95年度第八次刑事庭會議決議一(四)參照），本案
    自應一體適用修正後刑法第三十三條第五款之規定。
  (五)被告及七堵機務段總務股之歷任出納（包括自79年11月6 日
    起，經調任總務股出納乙職之丙○○）就上開犯行，均有犯
    意聯絡及行為分擔，皆為共同正犯。至被告行為後，刑法第
    二十八條雖有文字修改，然考其修正理由，僅係意在排除「
    陰謀共同正犯」、「預備共同正犯」之適用，而與本案之共
    犯型態不生影響，即就本案共犯型態而論，新、舊法律並未
    異其旨趣，是亦不生新舊法律比較適用之問題，特此敘明。
  (六)被告利用不知情之臺鐵機務段「總務股股長」、「人事管理
    員」、「七堵機務段段長」、臺鐵會計處承辦人員、臺鐵行
    政處承辦人員，遂其如本判決事實欄所載之詐取財物犯行，
    為間接正犯。
  (七)被告係利用如本判決事實欄所載之職務上密接機會，反覆藉
    由相同浮報之方式向臺鐵詐取財物，此均經本院認定如前。
    茲單就被告詐取臺鐵財物之次數而論，其肢體動作固非僅止
    於一；惟自客觀以言，被告反覆實施之肢體動作，不過是基
    於一個意思決定所為之具有反覆性及延續性之接續行為，兼
    以其歷次肢體動作，非特行為種類相同，並均侵害相同之單
    一法益，是其自屬學理上所稱之「接續犯」，即其構成要件
    雖經多次重覆實現，然此實乃肇因於時空緊密之複製，而祇
    應論以一罪（即傳統意義下之「自然行為單數」；蓋行為人
    之肢體動作雖非單一，然此不過是行為人藉由時空緊密的複
    製方式，以求其犯罪構成要件實現之行為模式）。
  (八)本院審酌被告不思以正當勞力換取財物，妄想以詐欺手段不
    勞而獲，其觀念殊不足取，及其犯罪動機、目的、手段暨被
    害人臺鐵所受損害等一切情狀，量處如主文所示之刑。
四、不另為免訴諭知之部分：
    查本案起訴之法條罪名，除81年7 月17日修正公布之貪污治
    罪條例第五條第一項第二款利用職務上之機會詐取財物罪（
    惟此業經本院職權變更起訴法條為刑法第三百三十九條第一
    項之普通詐欺取財罪，詳如前述），固併有刑法第二百十六
    條、第二百十三條行使公務員明知不實事項而登載於職務上
    所掌文書罪（參見卷附起訴書之所載）；惟被告行為後，刑
    法第八十條、第八十三條有關追訴權時效之期間暨其停止原
    因，業於94年2 月2 日修正公布，並自95年7 月1 日開始施
    行。且參諸刑法施行法第八條之一：「於中華民國九十四年
    一月七日刑法修正施行前，其追訴權或行刑權時效已進行而
    未完成者，比較修正前後之條文，適用最有利於行為人之規
    定。」足見，關此追訴權期間暨其停止原因之適用，亦應個
    案比較新舊法律，俾擇最有利於被告之規定而為適用。茲以
    本案情節而論，修正後刑法第八十條第一項規定，係將追訴
    權之時效期間大幅拉長，較之舊刑法第八十條第一項之期間
    規定，實乃明顯不利於被告；雖修正後刑法第八十三條似係
    放寬「追訴權時效消滅進行之事由」，然經個案綜合比較，
    「本案適用舊刑法第八十條第一項規定較有利於被告」之結
    論，尚不因「修正後刑法第八十三條規定放寬與否」而生歧
    異，是本院自亦毋庸贅論刑法第八十三條於修正前、後之差
    異，並應逕依刑法施行法第八條之一規定，適用修正前刑法
    第八十條第一項之規定，俾憑判斷本案之追訴權期間。查本
    案被告被訴行使公務員明知不實事項而登載於職務上所掌文
    書罪之法定最重本刑，係「七年有期徒刑」，依修正前刑法
    第八十條第一項第一款規定，其追訴權期間應為「十年」，
    則自本案犯罪成立日即81年9 月開始起算（刑法第八十條第
    二項規定參照），暨扣除依法得停止計列之期間（本案係於
    81年11月13日經檢察官開始偵查，俟82年1 月29日由檢察官
    發布通緝，迄94年10月12日首次緝獲被告，復於95年5 月2
    日由本院發布二次通緝，而於95年10月2 日始二次緝獲被告
    ），上開「十年」追訴權期限，已於95年10月2 日二次緝獲
    被告以前，即已告屆滿，而本應依法就此為免訴判決之諭知
    ，惟檢察官認此部分與前揭業經起訴並經本院認定有罪之部
    分，有裁判上一罪之審判不可分關係，爰不就此另為免訴判
    決之諭知。
據上論斷，應依刑事訴訟法第二百九十九條第一項前段、第三百
條，刑法第二條第一項、第十條第二項、第二十八條、第三百三
十九條第一項，刑法施行法第一條之一，判決如主文。
本案經檢察官丁○○到庭執行職務。
中　　華　　民　　國　　96　　年　　4 　　月　　30　　日
                  刑事第三庭審判長法  官  王福康
                                  法  官  齊  潔
                                  法  官  王慧惠
以上正本證明與原本無異。
如不服本判決應於收受本判決後10日內向本院提出上訴書狀，其
未敘述上訴理由者，並得於提起上訴後10日內向本院補提理由書
狀（均須按他造當事人之人數附繕本。）「切勿逕送上級法院」
中　　華　　民　　國　　96　　年　　4 　　月　　30　　日
                                  書記官  王一芳
附錄論罪法條：
刑法第339條第1項
（普通詐欺罪）
意圖為自己或第三人不法之所有，以詐術使人將本人或第三人之
物交付者，處5年以下有期徒刑、拘役或科或併科1千元以下罰金
。
